【裁判字號】    90,上易,1174
【裁判日期】    900515
【裁判案由】    家庭暴力防治法等
【裁判全文】
臺灣高等法院高雄分院刑事判決                    九十年度上易字第一一七四號
    上  訴  人
    即  被  告  丁○○
    選任辯護人  郭一成
右上訴人因家庭暴力防治法等案件，不服臺灣高雄地方法院八十九年度易字第五一四
五號中華民國九十年五月十五日第一審判決（起訴案號：臺灣高雄地方法院檢察署八
十九年度偵字第一九一五二號；移送併案：八十九年度偵字第二五二七二號、九十年
度偵字第一二四號），提起上訴，本院判決如左：
      主  文
原判決撤銷。
丁○○連續違反法院依家庭暴力防治法第十三條所為之禁止實施家庭暴力行為之裁定
，處拘役伍拾玖日，如易科罰金，以參佰元折算壹日。
    事  實
一、丁○○係丙○○之妻，二人間具有家庭暴力防治法第三條第一款所定之家庭成員
    關係。丁○○因疑丙○○與乙○○○間有婚外情，為阻止丙○○外出與林婦會面
    ，或發現丙○○在林婦住處，當場氣憤難當，或與丙○○因其外遇問題而發生爭
    執，乃基於連續傷害之概括犯意，分別於附表一編號一、二、三所示之時間、地
    點毆打丙○○，及於附表二所示之時間、地點，與乙○○○發生爭執，而出手毆
    打乙○○○，或二人互毆，於附表二編號一所示之時間，更無故侵入乙○○○住
    宅而為之，致丙○○及乙○○○分別受有如附表一編號一、二、三及附表二所示
    之傷害。再丁○○於八十九年八月七日經臺灣高雄地方法院依家庭暴力防治法第
    十三條規定，以八十九年度家護字第五九八號民事通常保護令裁定令其不得對丙○○實施身體或精神上不法侵害之行為，詎丁○○復於如附表一編號四、五、六
    、七、八所示之時間、地點，再承前開傷害之概括犯意，毆打丙○○，及於附表
    一編號九所示時地，手持鋸子揮舞，對丙○○施以精神上不法之侵害，違反右揭
    法院所為不得對丙○○實施身體或精神上不法侵害之行為之保護令，並致丙○○
    受有如附表一編號四、五、六、七、八所示之傷害。
二、案經被害人丙○○訴請臺灣高雄地方法院檢察署檢察官偵查起訴，及被害人丙○○、乙○○○訴由高雄縣警察局湖內分局報請同署檢察官移送併辦。
    理  由
一、訊據被告即上訴人丁○○矢口否認有前揭犯行，辯稱：在附表一、二所示時地，
    伊只有與告訴人丙○○或乙○○○爭執，是告訴人二人打伊，伊未出手毆傷告訴
    人，且如告訴人二人都在場，伊一人亦不可能打贏其二人；另伊係因告訴人丙○○有外遇要外出，伊加以阻止而被丙○○毆打，乃為防衛而還手；證人陳璉浩、
    陳昀駿係遭其父親即告訴人丙○○所逼不得已為不利於伊之證述；知道丙○○有
    對伊申請家庭保護令，但伊沒有拿鋸子在他面前揮舞或傷害他；告訴人二人的傷
    不知從何來，且伊受傷比二人重，伊是正當防衛云云。
二、經查，右揭犯罪事實業據告訴人丙○○、乙○○○指訴綦詳，證人陳明賜亦於偵
    訊中證述被告於附表一編號七所示時地 (即證人住處)傷害丙○○之情 (八十九
    年偵字第一九一五二號偵查卷第一百零四頁背面)，復經現場目擊證人即被告與
    告訴人丙○○之子陳璉浩先後到庭證述：我母親（即被告）懷疑我父親（即告訴
    人）有外遇，每次我父親上課，我母親就拿菜刀下去我父親上課的地點吵鬧，每
    次吵架都是我母親先引起的；（二人打架）大部分都是我母親先出手，部分事實
    我有目睹 (原審九十年二月十六日筆錄)；看過父母親衝突很多次，大部分都是
    母親先動手，其中有一次母親拿曬衣架打父親，父親用手擋，其他都是徒手打；
    父親受的傷，除有一次要去搶母親的水果刀虎口受傷外，都是破皮或瘀血傷 (本
    院九十年八月十三日筆錄)等語。二人之子陳昀駿則證稱：有一天晚上父親要出
    去... 母親拿鑰匙在拉扯中劃到父親臉部 (八十九年偵字第一九一五二號卷第五
    十二頁)；我母親懷疑我父親有外遇，所以兩人常吵架，．．．，每次都是我母
    親有小動作，我父親才反擊；(曾看見)父親要出去，母親阻止，不小心之下，母
    親手上的鑰匙插到父親的眼睛；二人打架都是母親先出手 (原審九十年二月十六
    日筆錄)；母親拿鑰匙劃傷父親那一次，是母親躺在車輪底下，不讓父親出去，
    我將她拖出來，母親拿鑰匙劃到父親臉頰；有一次我和母親去乙○○○家，去時
    父親在乙○○○家，我母親進去，乙○○○說我母親侵入民宅，拿棍子要打我母
    親，我過去擋，將母親拉出來，我母親又衝過去，用腳踢了乙○○○兩三下，我
    母拿石頭丟到她，她沒有流血應該沒有受傷，在林婦家看到的就這一次 (本院九
    十年八月十三日筆錄)各等語。而被告與告訴人丙○○分為證人陳璉浩、陳昀駿
    之父母，證人陳璉浩、陳昀駿分別年近十八歲或十七歲，已近成年而有相當辨識
    能力，若非屢見父母二人衝突，實無於當庭做證時，直述其事實而無任何猶豫之
    理，尚不得以何人供應其生活所需而認有偏頗任何一方之必然性，是應認證人陳
    璉浩、陳昀駿證詞非虛，堪以採信。再核證人陳明賜、陳璉浩、陳昀駿等人所言
    與告訴人丙○○指訴大致相符，且與告訴人丙○○提出之大部分傷單所載傷勢亦
    相一致，及參酌被告自承於各該時地確與告訴人丙○○或乙○○○發生爭執、拉
    扯等情，應認告訴人丙○○、乙○○○關於被告傷害犯行之指訴屬實。另就附表
    一編號九之犯行，被告於八十九年十一月七日甫案發後在警局之筆錄稱：當時伊
    走到浴室門時，... 丙○○即拿浴室內拖把從門上缺口丟出來，致打傷伊左眼；
    待他洗好將衣服穿好走出浴室時，手持鋸子等語，經核丙○○案發當天指訴：伊
    在三樓浴室洗澡，被告拿著椅子墊高，從浴室門上方缺口拿著鋸子揮舞，伊會怕
    ，就拿起浴室內拖把來防衛，而丁○○則拿鋸子套從缺口丟進浴室等語，參以被
    告若非將自己墊至門上方之高度，被害人所持拖把將不致打到其眼部，及其若非
    將鋸子丟進浴室，被害人在浴室內將無從取得鋸子等情，應認被害人丙○○此部
    分之指訴為可採。此外，復有告訴人丙○○、乙○○○提出之驗傷單計十一紙在
    卷及鋸子乙支扣案可稽。被告所辯顯係卸責之詞，不足採信，事證明確，被告犯
    行已堪認定，應依法予以論罪科刑。
三、再據證人陳璉浩、陳昀駿所稱被告與告訴人丙○○間之衝突，多起因於被告之挑
    釁，已如前述，其二人或進而互毆，致一方或雙方受傷，被告均難免責，其主張
    正當防衛，核無可採。另就附表一編號一之犯行，據證人陳昀駿前開證詞稱：在
    拉扯間母親持鑰匙劃傷父親等語，而被告既手持鑰匙，以之揮舞可致人受傷，為
    其所明知，竟於雙方拉扯間仍緊抓鑰匙不放，致劃傷告訴人丙○○，應認不違反
    其本意，而就此部分傷害行為有不確定之故意，尚非過失犯可擬。是核被告丁○○所為如附表一編號一至八，及附表二編號一至三之各個傷害行為，係犯刑法第
    二百七十七條第一項之傷害罪，附表一編號一至八之犯行，屬家庭暴力防治法第
    二條第二項之家庭暴力罪，又被告所為如附表一編號四、五、六、七、八、九之
    行為，係另犯家庭暴力防治法第五十條第一款之違反保護令罪。其所為如附表一
    編號第四、五、六、七、八、九之行為，先後多次違反民事通常保護令，時間緊
    接，手段相同，各觸犯構成要件相同之罪名，顯係基於概括犯意為之，為連續犯
    ，應依刑法第五十六條規定論以一罪，並依法加重其刑。又被告所為附表一編號
    一至三，與附表二之各個傷害行為，及其經核發民事通常保護令裁定後，如附表
    一編號四至八繼續對被害人丙○○所為傷害行為，其加害動機、行為態樣均相同
    ，且時間緊接，足認均係基於同一概括犯意所為，應認此各個傷害犯行，亦有連
    續犯之關係，應依刑法第五十六條論以一罪，並加重其刑；其就附表二編號一之
    傷害犯行，未經許可侵入住宅而犯之，並經乙○○○提出告訴，另犯刑法第三零
    六條第一項之無故侵入住宅罪，所犯二罪有方法結果之牽連關係，應從其一重之
    傷害罪論處；又就附表一編號四至八之各個犯行，均係一行為而同時觸犯傷害罪
    名與違反保護令罪，為想像競合犯，是被告所犯連續違反保護令罪及連續傷害罪
    二罪間，應從其一重之連續違反保護令罪處斷。被告所犯如附表一編號九、如附
    表二所示之犯行，及附表二編號一另外構成之侵入住宅罪等，固未據甲訴人起訴
    ，然此部分犯罪事實與起訴經判決有罪部分之事實有裁判上一罪之連續犯關係或
    牽連犯關係，本院自得一併審理，附此敘明。
四、原審因而對被告論罪科刑，固非無見。惟查：(一)原判決就被告所為附表二編號
 一之犯行，未另論以刑法第三百零六條第一項之侵入住宅罪，核有未洽；(二)被
    告所為各該傷害犯行，其犯罪動機、態樣均相雷同，犯罪時間緊接，未因保護令
    之核發而異，原審竟將之割裂，認核發保護令後對告訴人乙○○○部分之傷害犯
    行係另行起意而為，應與所犯違反保護令罪分論併罰，復未論究被告對告訴人丙○○所犯連續傷害罪與連續違反保護令罪二罪間之關係，非無違誤。被告上訴意
    旨仍執陳詞，否認犯罪，固無理由，惟原判決既有上開可議之處，自屬無可維持
    ，應由本院予以撤銷改判。爰審酌被告素行、犯罪動機係出於對告訴人丙○○、
    乙○○○二人間眛關係之合理懷疑、犯罪之目的係在挽回與告訴人丙○○之婚
    姻關係，惟於犯後否認犯行，態度不佳等一切情狀，量處如主文第二項所示之刑
    。又被告於行為後，刑法第四十一條業於九十年一月十日修正甲布施行，並於同
    年月十二日生效，依修正前之刑法第四十一條規定：「犯最重本刑為三年以下有
    期徒刑以下之刑之罪，而受六個月以下有期徒刑或拘役之宣告，因身體、教育、
    職業或家庭之關係，執行顯有困難者，得以一元以上三元以下折算罰金」，惟修
    正後之刑法第四十一條第一項規定「犯最重本刑為五年以下有期徒刑以下之刑之
    罪，而受六個月以下有期徒刑或拘役之宣告，因身體、教育、職業或家庭之關係
    或其他正當理由，執行顯有困難者，得以一元以上三元以下，易科罰金。但確因
    不執行所宣告之刑，難收矯正或難以維持法秩序者，不在此限」。比較上開新舊
    法，修正後之刑法第四十一條第一項就得宣告易科罰金之範圍較修正前之舊法之
    廣，對被告有利，爰依刑法第二條第一項前段、修正後刑法第四十一條第一項之
    規定，並諭知易科罰金之折算標準。至於扣案鋸子乙支並非被告個人所有供犯罪
    所用之物，爰不予宣告沒收，附此敘明。
據上論結，應依刑事訴訟法第三百六十九條第一項前段、第三百六十四條、第二百九
十九條第一項前段，家庭暴力防治法第五十條第一款、刑法第二條第一項前段、第十
一條前段、第五十六條、第二百七十七條第一項、第五十五條前段、(修正後)第四十
一條第一項，罰金罰鍰提高標準條例第一條前段、第二條，判決如主文。
本案經檢察官陳惠珠到庭執行職務。
中      華      民      國    九十      年      九      月     十一     日
                                臺灣高等法院高雄分院刑事第二庭
               審判長法  官
                                          法  官
                                          法  官
附錄：本判決論罪科刑法條：
家庭暴力防治法第五十條第一款、刑法第二百七十七條第一項。
附表一：
編號  時間                   地點           丙○○所受傷勢
一    八十九年五月二十六日   自宅           以鑰匙劃傷；左臉撕裂傷一．五X
                                            ０．二X ０．二甲分
二    同年六月十八日         自宅           左手臂挫傷瘀血八X五甲分
三    同年七月十日           自宅           右前頸部擦挫傷一．三X０．五甲
                                            分、左前臂挫傷瘀血三．五X三甲
                                            分
四    同年九月十四日         自宅           右手肘挫傷瘀血三X二甲分、
                                            左前臂挫擦傷一X０．四甲分
五    同年九月二十四日       自宅           左無名指一X０．一甲分挫擦傷、
                                            小指一X０．一甲分挫擦傷、
                                            左手前臂三X一甲分挫擦傷併瘀青、
                                            右手前臂挫擦傷０．五X０．五
                                            甲分(以鐵衣架打傷)
六    同年十月三日           自宅           二前臂挫傷瘀血
                                            (右七X三甲分；左四X三甲分）
七    同年十月六日          湖內鄉○○街    左前臂三處擦挫傷(持椅子打傷)
                            二五０巷十五號
八    同年十月二十四日       自宅           右手臂撕裂傷、左大拇指擦挫傷
九    同年十一月十七日上午  自宅三樓浴室    丁○○持鋸子在浴室門上方對著
      八時二十分許                          丙○○揮舞
      附表二：
編號  時間                  地點            乙○○○所受傷勢
一    八十九年八月十三日    高雄縣路竹鄉社  左下眼瞼挫傷瘀血、右腕挫擦傷、
                            南村倫理街九十  左前胸挫擦傷
                            六號
二    同年十一月九日        同右            左臉、左頸與左鎖骨部多處挫傷瘀
                                            血
三    同年十一月十五日      同右            右臉頰挫擦傷


司法院資訊處製作；財團法人民間司法改革基金會備份。
